Inventaris van het archief van het Rijksarbeidsbureau in Oorlogstijd, (1938) 1940-1945 (1949)
Nationaal Archief, Den Haag
Het archief van het Rijksarbeidsbureau gedurende de oorlogstijd, omvat de periode 1940-1945. Alhoewel het R.A.B. na de capitulatie niet werd opgeheven maar ingevolge een in Londen genomen besluit haar taak, zij het op andere wijze, bleef voortzetten, bleek het, als gevolg van de bijzondere positie, die het R.A.B. in oorlogstijd bekleedde, mogelijk het archief over deze periode geheel los te zien van het archief hetwelk na de oorlog gevormd werd. Daarom werd besloten het archief over deze periode reeds te inventariseren. Voor de instelling van het R.A.B. in 1940, toen nog Rijksdienst voor de W.V. en A.B., en ook na de instelling werden de bescheiden chronologisch in portefeuilles per onderwerp geordend. Dit duurde tot September 1941 toen besloten werd tot invoering van een zaaksgewijze ordening van bescheiden, daarbij gebruik makend van een door de Vereniging van Nederlandse Gemeenten uitgegeven "Code ten behoeve van de archief ordening der administratie van de Arbeidsbemiddeling". Voor de registratie der stukken werd het fiche-doorschrijfsysteem ingevoerd. De code werd herzien in 1946. Het bestaande archief werd afgesloten en begonnen werd met een geheel nieuw archief. Aansluitend hierop werd eveneens bepaald dat op de Gewestelijke Arbeidsbureaus en de bijkantoren hetzelfde systeem per 1 januari 1942 zou worden ingevoerd.
Het Rijksarbeidsbureau was het eerste rijksorgaan dat overging tot de zaaksgewijze ordening, daarbij gebruik makend van een decimale code samengesteld door de V.N.G. Het hoofd van het toenmalige R.A.B.-archief was Mej. A.C.J. Schmidt. In 1943 werd de heer J. Klopper belast met de waarneming van deze functie in verband met ziekte van de cheffin. Hij volgde haar in 1946 definitief op als chef.
Het archief bevond zich van 1940 tot 1943 in het KLM-gebouw in Den Haag. Op 4 januari 1943 werd het archief met de gehele dienst op last van de Duitse autoriteiten overgebracht van Den Haag naar Amsterdam en ondergebracht in het Scheepvaarthuis aan de Prins Hendrikkade.
Op 1 oktober 1945 werd het archief ondergebracht in het pand Willemsparkflat aan de Zeestraat in Den Haag. Gedurende de na-oorlogse jaren werd van dit archief door velen gebruik gemaakt. Dit gebruik maken geschiedde in die tijd nog niet op de gewenste wijze. Op de eerste plaats werden dossiers en incidentele stukken "in beslag genomen" door de Politieke Opsporingsdienst (P.O.D.). Op het doen en laten met de bescheiden door deze instelling is geen enkele controle mogelijk geweest. Vervolgens werd het archief ter beschikking gesteld aan de heer dr. A.J.H. Bauer ten behoeve van zijn proefschrift. "De openbare arbeidsbemiddeling gedurende den bezettingstijd".
Alhoewel niet gezegd kan worden dat hierbij stukken zoek raakten, werd dit wel mede de aanleiding het archief opnieuw te ordenen. Daarna deed het Rijksinstituut voor Oorlogsdocumentatie een beroep op het archief ten behoeve van een door de heer B.A. Sijes samen te stellen monografie nr. 11 "De Arbeidsinzet".
Gezien bovenstaand verzoek en overwegende de toestand waarin zich het archief voornamelijk over het tijdperk 1940-1941 toen bevond, werd besloten het gehele archief over het tijdperk 1 mei 1940 -1945 opnieuw te ordenen. Hierbij werd gebruik gemaakt van de inmiddels herziene code voor het Rijksarbeidsbureau 1946. Het vermoeden bestaat dat ook door anderen, gedurende en ook nog na de oorlog, stukken uit de bestaande dossiers zijn verwijderd. Bewijzen hieromtrent zijn vanzelfsprekend niet aanwezig.
Aangezien elk dossiernummer steeds een omslag omvat is volstaan met het vermelden van het aantal omslagen bij de hoofdgroepen.
Omdat de meeste dossiers vrijwel steeds het tijdvak 1940 - 1945 omvatten is slechts, indien dit een verduidelijking bleek te zijn, een jaaraanduiding vermeld.
Onderwijsaanduidingen als HTS, MTS, e.d. zijn aanduidingen zoals die in de oorlogsjaren golden. Dit in verband met de andere betekenis welke hieraan toegekend wordt sedert de invoering van de Wet op het voortgezet onderwijs (z.g. Mammoetwet).
De verwerving van het archief
Overbrenging van een overheidsarchief
Inhoud en structuur van het archief
MAISAO-WOTAP; 2.15
Selectie en vernietiging
Bij de herordening van het gehele archief over het tijdperk 1 mei 1940 -1945 werd geen officiële vernietiging toegepast; wel werden incidenteel niet van belang zijnde stukken vernietigd.
Aanwijzingen voor de gebruiker
Openbaarheidsbeperkingen
Volledig openbaar.
Materiële beperkingen
Aanvraaginstructie
Openbare archiefstukken kunnen online worden aangevraagd en gereserveerd. U kunt dit ook via de terminals in de studiezaal van het Nationaal Archief doen. Om te kunnen reserveren dient u de volgende stappen te volgen:
U maakt een profiel aan op www.gahetna.nl, en logt vervolgens in
Via de archiefinventaris (alleen de beschrijvingen met rode nummers) selecteert u het gewenste archiefstuk door op de knop 'Reserveren' te klikken
In het volgende scherm geeft u aan op welke dag u het archiefstuk wilt inzien
Indien u zich bevindt in de studiezaal en een tafelnummer heeft ontvangen kunt u dit nummer vermelden. Als u geen tafelnummer heeft kunt u tafelnummer 777 laten staan
Vervolgens bevestigt u uw reservering door deze te versturen.
Verwant materiaal
Beschikbaarheid van kopieën
Verwante archieven
In dit archief zijn geen personeelsdossiers opgenomen omdat deze zijn ondergebracht in het centraal personeelsarchief van het Ministerie van Sociale Zaken en dus niet behoren tot het archief van het Rijksarbeidsbureau. Voor het raadplegen van deze dossiers moge verwezen worden naar genoemd archief. (5.910.5063 - Ministerie van Sociale Zaken en Werkgelegenheid: Organisatie en Personeel, 1940-1994)
Beschrijving van de series en archiefbestanddelen
- Het organisme
  - Organisatie, reorganisatie, A
    De reorganisatie der openbare arbeidsbemiddeling, ingevolge de beschikking van 24-9-1940, inhoudende:
    1. de overgang van gemeente- naar rijkstaak
    2. de instelling van het Rijksarbeidsbureau
    3. de instelling der gewestelijke arbeidsbureaus.
    hiervoor raadplege men de inventaris van het archief van de Afdeling Arbeidsbemiddeling van de Rijksdienst der Werkloosheidsverzekering en Arbeidsbemiddeling 1916-1940, door P. van Midden. Uitgave van het Ministerie van Sociale Zaken.
    Zie voor de organisatie van de afdeling Geneeskundig Onderzoek van het Rijksarbeidsbureau in de jaren 1940-1945, dossier nr. 227.
    - Reactie van de gemeente Amsterdam op de tot Rijkstaak geworden organisatie der Arbeidsbemiddeling, 1945; 1
    - Plan tot grotere centralisatie d.m.v. bovenplaatselijke functies in het bemiddelingsapparaat, 1944-1945; 2
    - Instellen van zitdagen. Het houden van zitdagen door ambtenaren van een gewestelijk arbeidsbureau in plaatsen waar geen arbeidsbureau is gevestigd., 3
    - Verslagen van vergaderingen van directeuren van arbeidsbureaus, 1941 - 1944; 4-6
      - Deel 1, 4
      - Deel 2, 5
      - Deel 3, 6
    - Verslag van de vergadering van directeuren van gewestelijke arbeidsbureaus in het bevrijde gebied te Eindhoven., 7
    - Instelling van een coördinatiedienst en van inspecties, 1943-1944; 8
      Het aanstellen van 5 N.S.B.'ers te belasten met de controle op het beleid der arbeidsbureaus.
    - Codes, t.b.v. de archiefordening van het Rijksarbeidsbureau vanaf 1942. Deze codes werden eveneens gebruikt door de gewestelijke arbeidsbureaus en bijkantoren., 9
    - Propaganda en publiciteit o.m. advertentiebeleid en radiopraatjes, in de jaren, 1940 -1945; 10
    - Aanslagen op arbeidsbureaus tijdens de oorlog, 1940 -1945; 11
    - Toestand op diverse arbeidsbureaus na 5-9-1944 (z.g. Dolle Dinsdag)., 12
    - Aanstelling en taak van Fachberaters, verbonden aan de gewestelijke arbeidsbureaus., 13
      Het dossier bevat:
      1. de aanstelling van de Fachberaters
      2. de organisatie van de Hauptabteilung Soziale Verwaltung
      3. de kosten der Fachberaters
      4. de taakafbakening tussen directeur G.A.B. en Fachberater
      5. optreden van Fachberaterinnen in Maastricht.
    - Dossier behorende tot het archief van de Hauptabteilung Soziale Verwaltung betreffende de organisatie en personeelsaangelegenheden van het Rijksarbeidsbureau., 14
    - Het arbeidsbureau te Londen, 1942-1943; 15
      Enige stukken over de werkzaamheden en de resultaten van dit bureau.
    - "Overzicht van de werkzaamheden van het Rijksarbeidsbureau in Oorlogstijd", proefschrift van dr. A.J.H. Bauer, o.m. rapporten over Ir. R.A. Verwey en J.A. Knetsch., 1946-1947; 16-17
      - Deel 1, 16
      - Deel 2, 17
  - Personele aangelegenheden, B
    - Rechtsherstel ambtenaren, 1945-1948; 18
      Een K.B. van 7-9-1944 inzake het rechtsherstel van ontslagen ambtenaren en een K.B. van 20-11-1945 betreffende herziening van tijdens de bezetting verleende ontslagen.
    - Geneeskundig onderzoek van het personeel, 1942-1944; 19
    - Standpunt van ambtenaren t.o.v. de N.S.B., 1942-1943; 20
      Het afleggen van verklaringen omtrent sympathiseren met de N.S.B. en het verstrekken van opgaven van leden aan de N.S.B
    - Overname personeel van de gemeenten i.v.m. de reorganisatie der Arbeidsbemiddeling, 1940-1941; 21
    - Aanstelling van directeuren van Gewestelijke Arbeidsbureaus en bijkantoren., 22
    - Overname van op wachtgeld gesteld personeel van de N.V. Willem Ruys en Zn., 1941; 23
    - Aanstelling van personeel 1. algemene richtlijnen 2. uitbreiding formatie i.v.m. de Sauckel- en andere wervingsakties 3. aanstelling vroegere leiders van de Nederlandse Arbeidsdienst 4. mannelijk personeel beneden 30 jaar., 24
    - Verstrekken van opgaven van personeel der G.A.B.'s aan Duitse en Nationaal-Socialistische Instellingen, 1944; 25
      Opgaven aan:
      1. De Arbeitseinsatzpolizei te Ommen
      2. Korps van Kameraden der N.S.B.
    - Slachtoffers ambtenarenverzet in de jaren, 1940 - 1945; 26
    - Ambtseed, 1942; 27
      Het afleggen van de eed (Duitse formulering) en de daarbij af te leggen verklaringen omtrent verboden lidmaatschappen en ariërschap.
    - Ontslag van personeel., 28
      1. i.v.m. uitvoering van de dienstverplichting.
      2. Met goedvinden van de H.S.V.
      3. i.v.m. onregelmatigheden in 1944.
      4. In opdracht van de H.S.V.
      5. Correspondentie betreffende een viertal arbeidsbureaus.
    - Het vormen van "Kolonnen für Sonderaufgaben", 1943-1944; 29
      Het vormen van een zestal groepen, bestaande uit 2 bemiddelaars en 2 adm. krachten t.b.v. de bemiddeling naar Duitsland
    - Zuivering van personeel, 1945; 30
      Algemene voorschriften en het instellen van een zuiveringscommissie welke ten doel had de politieke houding van het personeel gedurende de oorlog te onderzoeken.
    - Vervulling Arbeidsdienstplicht., 31
      Het stellen van voorwaarden aan nieuw aan te stellen personeel, reeds in dienst zijnd dienstplichtig personeel en het eventueel ontslag bij niet voldoen aan deze voorwaarden.
    - Toestemming tot afwezigheid in bijzondere gevallen,., 1942; 32
      Toetreding tot de vrijwillige hulppolitie.
    - In krijgsgevangenschap voeren van personeel, 1942- 1944; 33
      1. Algemene voorschriften
      2. Nominatieve opgaven
      3. Uitbetaling salarissen.
    - Het dragen van insignes en uniformen der N.S.B. en het voeren van ambtelijke titels, o.m. het dragen van winterhulpspeldjes., 1942; 34
    - Toestemming tot het indiensttreden van personeel van het R.A.B. bij de "Landwacht Niederlande", 1943; 35
    - Personeel van Joodse bloede, 1941-1942; 36
      Ontslag van deze categorie uit de openbare dienst en het verstrekken van opgaven van personeel gehuwd met een Joodse echtgenote.
    - Personeelsformatie hoofdbureau, 37
      1. De formatie in 1941.
      2. De formatie na de bevrijding.
    - Bezoldiging personeel., 38-40
      - Bezoldiging algemeen., 38
      - Salariëring personeel R.A.B., 1943-1944, 39
        a. van de jaarklassen 1923-1924
        b. leden van de Ned. Landwacht.
      - Klasse-indeling Gewestelijke Arbeidsbureau's., 40
    - Reis- en verblijfkosten voor personeel tijdens de Duitse bezetting., 41
      1 bij transportenbegeleiding
      2 het bijwonen van N.S.B. vergaderingen
      3 overplaatsing ambtenaren van Den Haag naar Amsterdam
    - Regeling en liquidatie overwerktoelage, 1942-1948; 42
    - Volkstuintjes voor personeel R.A.B. i.v.m. de voedselschaarste, 1944-1945; 43
    - Huisvestingsmoeilijkheden i.v.m. oorlogshandelingen der Duitse Wehrmacht, 1942-1944; 44
      1. evacuatie van personeel in Den Haag
      2. verplaatsing R.A.B. naar Amsterdam
      3. evacuéés uit Clingendael.
    - Voorlichtingsorgaan van het Rijksarbeidsbureau en "Arbeidsbestel", 1941-1943; 45
    - Opleiding tot Maatschappelijk Werker, 1938- 1946; 46-47
      - Opleiding maatschappelijk werkers, 46
        1. rapport betr. de examens
        2. ontwerp-stichtingsbrief van de Stichting Opleiding Maatschappelijk Werkers
        3. correspondentie met de G.A.B.'s.
      - Tegemoetkoming in het cursusgeld door het Departement van Sociale Zaken., 47
    - Cursus Arbeidsbemiddeling t.b.v. de directeuren der G.A.B.'s, 1941; 48
      1. cursus door Th. v. Lier voor alle directeuren.
      2. cursussen in diverse provincies voor andere medewerkers.
      3. brochure "De Techniek der Arbeidsbemiddeling".
    - Cursus Beroepskeuzevoorlichting georganiseerd door het Centraal Comité voor Beroepskeuze., 49
    - Plan tot opleiding van ambtenaren van het R.A.B. op "Deutsche Arbeitsamter", 1942; 50
      Een poging om in drie maanden een 100-tal personeelsleden te scholen.
    - Stakingen op arbeidsbureau's t.g.v. het wegvoeren van Nederlandse militairen in Duitse krijgsgevangenschap, 1943; 51
      Een algemene instructie en een opgave van ambtenaren die gestaakt hebben.
- De taak
  - Algemeen, A
    - Het Arbeidsbureau in oorlogstijd. Dossiers van Arbeidsbureaus., 52-76
      De dossiers omvatten:
      1. verslagen der werkzaamheden
      2. rapporten "Oorlogsdocumentatie"
      3. gegevens omtrent sleutelposities
      4. sabotagedaden
      5. rapporten van bijkantoren
      6. gegevens over personeel.
      - Alkmaar, 52
      - Amsterdam, 53
      - Apeldoorn, 54
      - Arnhem, 55
      - Breda, 56
      - Dordrecht, 57
      - Eindhoven, 58
      - Emmen, 59
      - 's-Gravenhage, 60
      - Groningen, 61
      - Haarlem, 62
      - 's-Hertogenbosch, 63
      - Heerlen, 64
      - Hengelo, 65
      - Leeuwarden, 66
      - Leiden, 67
      - Maastricht, 68
      - Meppel, 69
      - Middelburg, 70
      - Nijmegen, 71
      - Rotterdam, 72
      - Tilburg, 73
      - Utrecht, 74
      - Venlo, 75
      - Zwolle, 76
    - Plan tot ordening van de arbeid door de Nederlandse Regering te Londen, 1944-1945; 77
      Rapport van Mr. dr. A.A. van Rhijn.
    - De Arbeidsmarkt in Nederland In Londen verschenen rapporten:, 78
      1. maatregelen ter bestrijding der werkloosheid
      2. de opbouwdienst
      3. de arbeidsdienst
      4. plaatsing Ned. arbeiders in Duitsland en Frankrijk
      5. rapporten J.C. Stouthamer.
    - Verstrekken van inlichtingen uit de bevolkingsregisters en andere gegevens door de gemeenten., 79
      1. adviseren i.v.m. de arbeidsgeschiktheid door de gemeenten
      2. gegevens verstrekken uit de bevolkingsregisters i.v.m. de arbeidsinzet naar Duitsland.
  - Aanstelling, ontslag en meldingsplicht van arbeidskrachten, B
    - Verordening 8/1940 betreffende het beperken van werk en het verlenen van een vergunning tot ontslag de verordening, de uitvoeringsregeling, de administratieve procedure en de toepassing op diverse bedrijfstakken., 80
    - Eerste uitvoeringsbesluit van verordening 42/1941 betreffende:, 81
      1. onttrekken van de bevoegdheid inzake het ontslagbesluit aan de D.G. van de Arbeid
      2. aanstelling personeel
      3. meldingsplicht
      zie ook inventarisnummer 107
    - Verordening 32/1942 (aanstelling van personeel), 82-86
      - 1e en 2e uitvoeringsbesluit inzake het aanstellen van personeel beneden 40 jaar., 82
        inhoud:
        1. de uitvoeringsbesluiten
        2. de toepassing ervan
        3. uitlenen van personeel
        4. personeel van de N.A.D.
        5. overgang van Ruestung- naar niet-Ruestungbedrijven.
      - Aanstelling personeel in diverse bedrijfstakken (ingevolge verord. 32/1942), 83
        1. metaalindustrie
        2. landbouw
        3. verkeersbedrijven
        4. buiten werking stellen verord. C.G.v.de scheepvaartindustrie
        5. ontslag van personen die geen aanstellingsvergunning hebben
        6. grootbedrijven in de detailhandel.
      - Aanstelling personeel in openbare nutsbedrijven (ingevolge verord. 32/1942) De mijnindustrie, de spoorwegen en de posterijen., 84
      - Aanstelling personeel t.b.v. het Nederlandse Arbeidsfront (ingevolge verord. 32/1942)., 85
      - Aanstelling overheidspersoneel (ingevolge verord. 32/1942), 86
        1. algemeen gedeelte
        2. personeel distributiediensten
        3. onderwijzend personeel
        4. personeel van de Rijksverzekeringsbank.
        Inhoud: de verordening, de 5 uitvoeringsbesluiten, de voorwaarden, de leeftijdsgrens, inschakeling van Fachberaters, rechterlijke instanties, strafmaatregelen, adm. procedure en ontslag in bepaalde omstandigheden.
    - Verordening 20/1943 (beperking van het veranderen van betrekking)., 87-93
      - Verordening 20/1943 betreffende beperking t.a.v. het veranderen van betrekking., 87
      - Toepassing verordening 20/1943 op diverse industrieen, beroepen e.d., 88
      - Toepassing verordening 20/1943 op diverse categorieën o.m. Sociale voormannen; onder toezicht staande minderjarigen; vrouwen; N.S.K.K.-personeel; S.S.-personeel; Joden., 89
      - Toepassing verordening 20/1943 op overheidspersoneel o.m. algemeen gedeelte; water-, gas-, en electriciteitspersoneel; politie en M.T.S.'ers in openbare dienst., 90
      - Toepassing verordening 20/1943 op personeel van het N.A.F., 91
      - Toepassing verordening 20/1943 op personeel van de N.S.B., 92
      - Toepassing verordening 20/1943 op personeel van openbare nutsbedrijven, Posterijen en Spoorwegen., 93
    - Verbod tot aanstelling van mannelijk personeel beneden 30 jaar in openbare dienst ingevolge verordening 26-4-1944., 94
    - Wijziging B.B.A., 1944; 95
      Wijziging van het Buitengewoon Besluit Arbeidsverhoudingen i.v.m. een eventueel nieuw te voeren arbeidsbeleid
    - Ontslag van niet-arische personen i.v.m. sanering van de bedrijven, 1941- 1942; 96
      Primaire behandeling van door deze maatregel werkloos geworden niet-Joodse personen
  - Documentatie, C
    - Poging tot het invoeren van een arbeidsboekje. Het invoeren in 1940 van een Nederlands ontwerp en in 1942 van een duplicaat van het bestaande Duitse arbeidsboekje, 97-98
      Bijlagen: 6 ontwerpen.
      - Deel 1, 97
      - Deel 2, 98
    - Werkgeversdocumentatie Het verwerken van gegevens van de industrie-enquête 1942, verstrekt door het C.B.S., 99
    - Werkgeversdocumentatie op de G.A.B.'s., 100
    - Behandeling bemiddelingskartotheek en stamkaart o.m. het gebruik en opbergen van de persoonsdossiers., 101
    - Veranderen van het op het persoonsbewijs vermelde beroep met toestemming van het G.A.B. Voorschrift van de Rijksinspectie van de bevolkingsregisters van 21-10-1943., 102
  - Lonen, D
    - Inschakeling G.A.B.'s t.b.v. de Gemachtigde van de Arbeid met betrekking tot dispensatie en handhaving van loonregelingen., 103-104
      - de inschakeling der G.A.B.'s, 103
      - de rapportering; o.m. verzameling maandverslagen van de G.A.B.S., 104
    - Wachtgeldregelingen., 105
      Het dossier omvat uitsluitend circulaires, correspondentie werd niet aangetroffen.
  - Vrouwenarbeid, E
    - Enquête over de toeneming van vrouwenarbeid in 400 bedrijven, 1943; 106
      circulaire aan de G.A.B.'s met alleen de rapporten van het G.A.B. Rotterdam.
  - Dienstverplichting, F
    - Invoering dienstverplichting t.b.v. de tewerkstelling in Nederland ingevolge verord. 42/1941 op 2 april 1941. Uitvoeringsbeschikkingen en richtlijnen aan de G.A.B.'s, 107
      zie ook inventarisnummer 81
    - Aanmeldingsplicht van werklozen (ingevolge verord. 15/1942)., 108
      1. de beschikking
      2. controle door de politie
      3. publiciteit in de pers
      4. de Joden
      5. de landbouw
      6. studerenden.
    - Verplichte tewerkstelling in Duitsland (ingevolge verord. 26/1942 houdende wijziging van de verordening 42/1941)., 109
      1. algemene richtlijnen
      2. de adm. procedure
      3. formulieren.
    - Uitvoering van de beschikking dienstverplichting t.a.v. contractbrekers., 110
      1. ontslagenen bij Verkehrsgesellschaft Wilhelmshafen
      2. strafvervolging.
    - Beëindiging arbeidsovereenkomst van te werk gestelden bij stilgelegde bedrijven (ingevolge verord. 138/1942 van 14 dec. 1942)., 111
    - Sluiting van bedrijven., 112-113
      - Sluiting van bedrijven op grond van verordening 30/1943., 112
        1. alg. voorschriften
        2. tewerkstelling vrijgekomen arbeidskrachten
        3. corr. betreffende diverse bedrijfstakken en statistische gegevens.
      - Sluiting van banken op grond van verordening 30/1943., 113
    - Aanmeldingsplicht 18-35 jarigen (ingevolge verord. 43/1943), 114
      z.g. dienstverplichting der jaarklassen.
      Algemene richtlijnen en het doorbetalen van gederfd loon i.v.m. het oproepen van betrokkenen.
      Bijlage: 1 Ausweis.
    - Algemene voorschriften betreffende de meldingsplicht van scholieren (ingevolge verord. 43/1943), alsmede voorschriften betreffende de arbeidsinzet van scholieren die hun arbeidsdienstplicht vervuld hebben., 115
    - Meldingsplicht scholieren van L.O., M.O. en H.O. (ingevolge verord. 43/1943). Leerlingen van Mulo, H.B.S., Gymnasia, studenten, personen in opleiding voor geestelijk ambt, studerenden voor M.O., Kweekschoolstudenten en vrijwillige aanmelders., 116
    - Meldingsplicht scholieren Nijverheidsonderwijs (ingevolge verord. 43/1943). Niet erkende en wel erkende opleidingen; opleiding voor gezel en meester; nijverheids en kunstnijverheidsacte; ambachtschool; candidaten M.T.S. en machinistenopleiding., 117
    - Meldingsplicht scholieren M.T.S. en landbouwscholen (ingevolge verord. 43/1943)., 118
      Land- en tuinbouwonderwijs; M.T.S. (o.m. uitzending door G.A.B. Amsterdam) en M.T.S.-avondopleiding.
    - Verbod tot tewerkstelling van personen in bedrijven geboren in 1922 en 1923 (ingevolge verord. 43/1943)., 119
    - Richtlijnen betreffende "Ausweise" (ingevolge verord. 43/1943)., 120
      1. z.g. bruine Ausweise (algemene)
      2. vervangen van zoekgeraakte Ausweise
      3. blauwe Ausweise voor sleutelposities
      4. gele Ausweise voor land- en tuinbouw.
    - Het aanbrengen van dienststempels op de distributiestamkaart van hen die zich ingevolge verordening 43/1943 bij de G.A.B.'s aanmelden., 121
    - Publicatie inzake de aanmeldingsplicht (ingevolge verord. 43/1943)., 122
    - Statistiek en kartotheek betreffende de aanmeldingsplicht (ingevolge verord. 43/1943)., 123
      betreft alleen algemene richtlijnen voor de G.A.B.'s.
    - Aanwijzing voor arbeid in Duitsland van personen, geboren in 1925 en 1926 (ingevolge verord. 43/1943)., 124
    - Verstrekken van gegevens over mannen geboren in de jaren 1915 t/m 1919 uit de bevolkingsregisters. Opgaven van personen aan de G.A.B.'s t.b.v. verplichte arbeidsinzet naar Duitsland., 125
    - Algemene richtlijnen betreffende verplichting tot tewerkstelling in de Ruestungindustrie van voor Duitsland afgekeurden en vrijgestelden., 126
    - Erkenning van "Ausweise", uitgegeven t.b.v. personenvervoer langs de weg., 127
    - Centrale uitkamming van grote bedrijven en instellingen met filialen., 128
    - Poging tot het verkrijgen van vrijstelling van bij razzia's gegrepen personen., 129
      enige incidentele gevallen.